【裁判字號】    95,簡上,725
【裁判日期】    951220
【裁判案由】    詐欺
【裁判全文】
臺灣板橋地方法院刑事判決            95年度簡上字第725號
上  訴  人  臺灣板橋地方法院檢察署檢察官
上  訴  人
即  被  告  乙○○
                    巷14之2號
上列上訴人等因被告詐欺等案件，不服本院九十五年度簡字第五
三四四號中華民國九十五年九月六日所為之第一審判決（原聲請
簡易判決處刑案號：九十五年度偵字第八三四八號），提起上訴
，以及移送併案審理（臺灣板橋地方法院檢察署九十五年度偵字
第二０七七五號），本院管轄第二審之合議庭判決如下：
    主    文
原判決撤銷。
乙○○幫助連續意圖為自己不法之所有，以詐術使人將本人之物
交付，累犯，處有期徒刑陸月，如易科罰金，以參佰元折算壹日
。
    事??實
一、乙○○前因違反槍砲彈藥刀械管制條例案件，經本院於民國
    八十九年七月十八日以八十八年度訴字第一九四七號判決，
    判處有期徒刑一年六月，併科罰金新臺幣（下同）十萬元，
    再經臺灣高等法院於八十九年十二月十四日，以八十九年度
    上訴字第三二七八號判決駁回上訴確定；復因違反槍砲彈藥
    刀械管制條例案件，經臺灣高等法院以九十年度上訴字第三
    二六三號判決，撤銷原判決並改判處為有期徒刑一年三月，
    併科罰金五萬元，再經最高法院於九十一年三月二十八日以
    九十一年度台上字第一六九五號判決駁回上訴確定；又因違
    反槍砲彈藥刀械管制條例案件，經本院於九十年十月二十二
    日，以九十年度訴字第一０四二號判決，判處有期徒刑四月
    確定。上開有期徒刑一年三月及有期徒刑四月之兩罪，經臺
    灣高等法院以九十一年度聲字第一０五一號裁定，定應執行
    刑為有期徒刑一年五月確定，並與上開有期徒刑一年六月之
    罪接續執行，嗣經入監執行，迄至九十二年八月二十七日假
    釋出監，而於九十三年二月十二日因縮短刑期且假釋期滿未
    經撤銷而以執行完畢論（另接續執行上開罰金易服勞役部分
    ，迄九十三年四月二十日始執行完畢出監）。
二、又乙○○雖能預見將提供金融機構帳戶與他人使用，可能幫
    助不詳之人從事詐欺行為，作為取得財物或財產上之利益之
    管道，竟仍基於縱該人將其帳戶用以從事詐欺行為，亦不違
    反其本意之幫助犯意，於九十四年八月二十九日後至同年十
    一月十一日前某日，於不詳地點，將其所有之於同年八月二
    十九日，向中華郵政股份有限公司板橋國慶郵局（聲請書誤
    載為新莊五工郵局）申請開立之帳戶局號0000000、
    帳號0000000、戶名乙○○之存摺、提款卡、印章、
    密碼等物交付不詳姓名年籍之男子所屬詐欺集團使用，提供
    作為詐欺取財收受款項之工具。嗣該詐欺集團成員即基於詐
    欺之犯意，先於同年十一月十一日上午十時許，以電話諉稱
    係香港賽馬協會成員，向甲○○佯稱：中了香港賽馬協會一
    千八百萬元彩金，如要領獎，需先匯稅金等語，致甲○○陷
    於錯誤，遂分別於同日上午十時十九分許、同年十二月二十
    日十一時五十分許、同年十二月二十二日十三時三十五分許
    ，至臺北縣泰山鄉同榮郵局及新莊市幸福郵局，均以臨櫃入
    戶匯款之方式，匯入二十萬元、二十八萬八千元、四十八萬
    六千元至乙○○上開之帳戶內。又於同年十二月上旬某日，
    由諉稱「康達公司」之不詳姓名成年男子撥打電話予丙○○
    ，佯稱中得獎金八十五萬且須先行繳交保證金二萬元等語，
    致丙○○不疑有詐，遂依指示於九十四年十二月二十三日十
    六時五十分許至臺中縣太平市○○路五一七號之竹子坑郵局
    匯款二萬元至乙○○前揭帳戶內。嗣甲○○、丙○○依指示
    匯款後，即察覺有異而報警處理，始為警循線查悉上情。
三、案經臺北縣政府警察局板橋分局報請臺灣板橋地方法院檢察
    署檢察官聲請以簡易判決處刑，以及移送併案審理。
    理    由
一、訊據被告乙○○固坦承有開立上開板橋國慶郵局帳戶，惟矢
    口否認有何幫助詐欺取財犯行，辯稱：伊申辦上開帳戶目的
    係工作需要為薪資轉帳而設立或又稱要存錢之用，然因存摺
    、金融卡在所租用之住處遺失（堅稱密碼以及印章均未遺失
    或失竊），而伊當時被通緝，故不敢報理掛失，伊並未將帳
    戶提供予他人使用云云。然查：
  (1)上揭金融機關帳戶，乃被告於九十四年八月二十九日所申請
    開設並同時設立語音系統，且於同年九月五日核發晶片金融
    卡，此有板橋國慶郵局之局號0000000、帳號000
    0000號帳戶資料（含郵政存簿儲金立帳申請書影本、所
    附開戶基本資料、查詢帳戶最近交易資料、客戶歷史交易清
    單各一份）附卷可考，而被害人甲○○、丙○○係在九十四
    年十一月十一日上午十時十九分許、同年十  二月二十日十
    一時五十分許、同年十二月二十二日十三時三十五分許以及
    九十四年十二月二十三日十六十五十分許因受詐騙而匯入款
    項至前述被告所開設之上開帳戶內，惟其後即遭提領完畢等
    情，已經被害人甲○○、丙○○於警詢時陳述綦詳，復有其
    匯款之郵政國內匯款執據收執聯暨影本共四紙、台中縣警察
    局霧峰分局宏龍分駐、派出所受理各類案件紀錄表、受理詐
    騙帳戶通報警示、詐騙電話斷話申請表、台中縣警察局受理
    刑事案件報案三聯單、台北縣政府警察局新莊分局受理各類
    案件紀錄表、台北縣政府警察局受理刑事案件報案三聯單各
    影本一紙在卷足憑。足見其自稱香港賽馬協會成員、以及「
    康達公司」之不詳姓名成年男子，均係以假藉中獎之名義，
    詐騙甲○○、丙○○匯款至被告之板橋國慶郵局帳戶內無疑
    。
  (2)被告雖辯稱前揭帳戶存摺、提款卡等物係遭他人竊取且堅稱
    印章、密碼並未遺失，伊也不知為什麼同時要辦兩個帳戶卻
    沒有存錢，而所剛開立的兩個帳戶也都同時遺失了，就再也
    沒有去開戶了，因為當時正在通緝，伊於九十五年八月份收
    到執行之通知，所以就認為之後沒有開戶之必要，第一張通
    知伊有去聲請延期執行，但第二張之後就沒有再去聲請延期
    云云。惟考之被告所稱通緝案件乃被告受感訓處份，於九十
    三年五月二十七日入岩灣技訓所執行，嗣經抗告臺灣高等法
    院確定，於九十四年六月三日免予繼續執行而出所後，又另
    因偽證案件於九十四年五月十八日，經本院以九十三年度訴
    字第一七七四號判決判處有期徒刑六月確定，九十四年八月
    一日、八月十八日均以聲請暫緩執行結案，嗣經臺灣板橋地
    方法院檢察署通知被告到案執行無所獲，遂於九十四年九月
    十三日始發佈通緝等情，以上有臺灣高等法院被告前案紀錄
    表附卷足佐，而被告在當知若其未遵期到案執行，即有可能
    遭通緝，惟其於同年八月初收到執刑之通知後僅聲請第一次
    暫緩，既仍於第二次收到執行之通知後未到案，隨時有可能
    已遭檢察官為強制處分情形下之九十四年八月二十九日，猶
    會至前述申請開戶並辦理提款卡，足見上開執行案件之存在
    以及其進行程度，顯非被告申辦上述帳戶使用所會考量之因
    素，是以被告所辯伊因遭通緝，故於其後不敢至上開銀行申
    辦掛失帳戶存摺、提款卡等手續云云，即屬無稽。再以被告
    對遺失帳戶之情節始終未能舉證說明，且其於事後並未向開
    戶所在之金融機構掛失以及更正補領密碼或更改印鑑章之紀
    錄乙節，有前開板橋國慶郵局帳戶之客戶歷史交易清單一份
    在卷可憑，且為被告所自承；參以一般人不論失去自己所有
    之帳戶存摺、提款卡其原因為何，然而向警方報案暨向銀行
    掛失甚至辦理更換印鑑、提款卡密碼等事情乃為通常人之正
    常反應，即令被告因自稱通緝中不敢前往警局報案，仍可於
    申請補發提款卡時，同時更換提款密碼，或逕自前往提款機
    變更密碼；反之，倘非持有系爭帳戶資料之人，已於事先徵
    得帳戶所有人之同意，則其所持有之資料一旦為帳戶名義人
    辦理掛失並更換印鑑、提款密碼之手續，即無異成為無用之
    廢物，是以縱屬至愚之人，此際亦不至會甘冒將來無法領出
    之風險，而將金錢存入來路不明之他人帳戶，本案詐騙集團
    成員顯為熟知存提款操作之人，更不致無端於百般設局為詐
    欺犯行後，僅為人做嫁；再以被告於九十四年八月二十九日
    開設上開帳戶之後，依中華郵政股份有限公司九十五七月十
    三日儲字第０９５０７１６７１０號函覆所檢附之提款單影
    本二紙以及客戶歷史交易清單所示，於九十四年十二月二十
    二日、同年十二月二十三日有以印章、存摺臨櫃從被告乙○○上開之板橋國慶郵局帳戶，分別提領現金六萬元、八萬元
    ，且有多次以金融卡跨行提領現金之紀錄，若被告並未將開
    戶時之印鑑章以及密碼交付他人使用，他人如何持蓋用原開
    戶印鑑章之提款單臨櫃提領現金以及至自動櫃員機成功輸入
    密碼而提領現金，而無印鑑章不符以及輸入密碼錯誤之情事
    發生，可證前揭帳戶存摺、提款卡、提款印章、提款密碼，
    當為被告交付並同意由他人使用，更進而告知提款密碼，已
    屬灼然；遑論被告雖迭次指稱其至上述郵局開立系爭帳戶之
    目的係為薪資轉帳或存錢之用，然其始終未能說明所謂欲存
    款之金錢來源，益見其此部分辯解，亦屬無據。要之，被告
    辯解系爭存摺、帳戶係因遺失或失竊而為他人取得云云，均
    屬推託之詞，不足採信。
  (3)又金融存摺事關個人財產權益之保障，其專有性甚高，除非
    本人或與本人親密關係者，難認有何理由可自由流通使用該
    存摺，且一般人均有妥為保管及防止他人任意使用之認識，
    縱特殊情況偶須交付他人使用，亦必深入瞭解他人用途暨其
    合理性，始予提供；又該等專有物品如落入不明人士手中，
    而未加以闡明正常用途，極易被利用為與財產有關之犯罪工
    具，此乃吾人依一般生活認知所易於體察之常識，而有犯罪
    意圖者，非有正當理由，竟徵求他人提供帳戶，客觀上可預
    見其目的，多係欲藉該帳戶取得不法犯罪所得，且隱匿帳戶
    內資金之實際取得人之身分，以逃避追查，以被告在交付上
    開帳戶予他人時，係已年滿三十歲智識程度正常之成年人，
    自應具有相當之社會經驗、常識，其對向其收取帳戶之人不
    自己開立帳戶卻收取他人金融機構帳戶之舉，豈能無疑？況
    自政府開放金融業申請設立以來，金融機構大量增加，使一
    般人申請存款帳戶極為容易、便利，除非充作犯罪使用，否
    則實無向他人購買或蒐集金融機構帳戶之必要，亦無將存款
    存放於他人帳戶之理。因之，被告將其所有上開銀行帳戶提
    供予他人使用，對該蒐集帳戶之人將可能以該帳戶供作詐欺
    取財之非法用途一節，應有所預見，竟不違背其本意，仍提
    供其所有上開銀行帳戶予他人使用，是被告具有幫助犯罪之
    不確定故意甚明（至於被告所為既僅係就他人之詐欺取財犯
    行提供助力，尚無以自己實施詐欺犯罪之意思，與他人共同
    犯罪之犯意聯絡，並非參與或分擔詐欺犯罪之構成要件行為
    ，因此本件應僅有幫助詐欺之犯意，而為詐欺構成要件以外
    之行為，尚難認被告係詐欺之共同正犯，併此說明）。
  (4)綜上所述，被告所辯各節，無從建立合理懷疑而推翻前揭積
    極證據，要屬卸責之詞，殊無足採。本案事證明確，被告犯
    行，洵堪認定，自應依法論科。
二、查被告行為後，刑法部分條文業於九十四年二月二日經總統
    以華總一義字第０九四０００一四九０一號令修正公布，並
    自九十五年七月一日起生效施行（下稱現行刑法）；復參酌
    最高法院九十五年五月二十三日第八次刑事庭會議決議意旨
    ，現行刑法第二條第一項之規定，係規範行為後法律變更所
    生新舊法律比較適用之準據法，於現行刑法施行後，應適用
    現行刑法第二條第一項之規定，為「從舊從輕」之比較；又
    比較時應就罪刑有關之共犯、未遂犯、想像競合犯、牽連犯
    、連續犯、結合犯，以及累犯加重、自首減輕暨其他法定加
    減原因（如身分加減）與加減例等一切情形，綜其全部罪刑
    之結果而為比較。次查，（一）九十五年七月一日現行刑法
    修正施行前，刑法分則關於罰金刑之規定係以銀元為貨幣單
    位，且依現行罰金罰鍰提高標準條例第一條及第四條規定，
    應按各該具體條文制定或修正之時間先後，定其提高之倍數
    ，並依現行法規所定貨幣單位折算新臺幣條例第二條規定，
    銀元以新臺幣元之三倍折算之。而刑法施行法於九十五年六
    月十四日經總統以華總一義字第０九五０００八五一八一號
    令修正增訂第一條之一條文，該條規定：「（第一項）中華
    民國九十四年一月七日刑法修正施行後，刑法分則編所定罰
    金之貨幣單位為新臺幣。（第二項）九十四年一月七日刑法
    修正時，刑法分則編未修正之條文定有罰金者，自九十四年
    一月七日刑法修正施行後，就其所定數額提高為三十倍。但
    七十二年六月二十六日至九十四年一月七日新增或修正之條
    文，就其所定數額提高為三倍。」而刑法第三百三十九條第
    一項關於詐欺取財罪之處罰，乃明訂「處五年以下有期徒刑
    、拘役或科或併科一千元以下罰金」，此自二十四年七月一
    日施行後即未再予修正。則依刑法施行法第一條之一規定，
    其罰金刑部分於九十五年七月一日刑法修正生效施行後，改
    以新臺幣元為單位，且數額應提高三十倍；此與修正前之罰
    金刑係以銀元為貨幣單位，且適用罰金罰鍰提高標準條例之
    規定應提高十倍，再依現行法規所定貨幣單位折算新臺幣條
    例之規定以新臺幣元之三倍折算之，相較之下，就罰金刑之
    最高數額部分，對被告而言，二者適用結果並無不同。惟修
    正前刑法第三十三條第五款規定：「主刑之種類如左：五罰
    金：一元以上。」現行刑法第三十三條第五款修正為：「主
    刑之種類如下：五罰金：新臺幣一千元以上，以百元計算之
    。」則現行刑法關於罰金刑之最低數額部分，已較修正前之
    刑法規定提高。是綜合比較修正前、後關於刑法第三百三十
    九條第一項詐欺取財罪法定刑之規定，以修正前之刑法規定
    較有利於被告。（二）至被告行為後，刑法第三十條規定固
    經修正，惟僅係文字用語之修改而已，非屬法律之變更，此
    部分尚無新舊法比較適用之問題，附此敘明。（三）被告行
    為時之刑法第五十六條規定：「連續數行為而犯同一之罪名
    者，以一罪論。但得加重其刑至二分之一。」惟現行刑法已
    刪除前開關於連續犯之規定，此刪除雖非犯罪構成要件之變
    更，但顯已影響行為人刑罰之法律效果，自屬法律有變更，
    而現行刑法既無連續犯得論以裁判上一罪之情形，則被告所
    犯之數罪，應按其具體情形而可能論以數罪併罰，是比較修
    正前、後刑法之規定，以適用被告行為時之刑法論以連續犯
    之規定，較有利於被告。（四）修正後刑法第四十七條第一
    項規定「受徒刑之執行完畢，或一部之執行而赦免後，五年
    以內故意再犯有期徒刑以上之罪者，為累犯，加重本刑至二
    分之一」，與修正前刑法第四十七條規定「受有期徒刑之執
    行完畢，或受無期徒刑或有期徒刑一部之執行而赦免後，五
    年以內再犯有期徒刑以上之罪者，為累犯，加重本刑至二分
    之一」不同，而依被告之前科紀錄，無論依修正前後刑法第
    四十七條之規定均構成累犯。（五）被告行為時之刑法第四
    十一條第一項前段規定：「犯最重本刑為五年以下有期徒刑
    以下之刑之罪，而受六個月以下有期徒刑或拘役之宣告，因
    身體、教育、職業、家庭之關係或其他正當事由，執行顯有
    困難者，得以一元以上三元以下折算一日，易科罰金。」依
    斯時有效施行之罰金罰鍰提高標準條例第二條前段規定（業
    於九十五年五月十七日經總統以華總一義字第０九五０００
    六九七九一號令修正公布刪除，並自九十五年七月一日起生
    效），依刑法第四十一條易科罰金者，就其原定數額提高為
    一百倍折算一日，則被告行為時之刑法及罰金罰鍰提高標準
    條例關於易科罰金折算標準之規定，係以銀元三百元折算一
    日，經折算為新臺幣後，應以新臺幣九百元折算一日。而現
    行刑法第四十一條第一項前段規定：「犯最重本刑為五年以
    下有期徒刑以下之刑之罪，而受六個月以下有期徒刑或拘役
    之宣告者，得以新臺幣一千元、二千元或三千元折算一日，
    易科罰金。」比較修正前、後關於易科罰金折算標準之規定
    ，以修正前刑法第四十一條第一項前段及修正前罰金罰鍰提
    高標準條例第二條前段規定，較有利於被告。（六）綜上，
    經整體比較全部罪刑之結果，以九十五年七月一日生效施行
    前之刑法規定，較有利於被告，是依現行刑法第二條第一項
    前段規定，自應一體適用被告行為時之法律即修正前之刑法
    規定。核被告所為，係犯修正前刑法第三十條第一項  前段
    、第三百三十九條第一項之幫助詐欺取財罪。又被告幫助該
    詐欺集團成員犯詐欺罪，該詐欺集團成員先後多次詐欺取財
    之犯行，時間緊接，所犯係構成要件相同之罪，顯係基於概
    括犯意而為之，為連續犯，應依修正前刑法第五十六條規定
    論以一罪。被告係基於幫助之意思，參與詐欺取財犯罪構成
    要件以外之行為，為幫助犯，應依修正前刑法第三十條第二
    項之規定，按正犯之刑減輕之。被告僅有一次提供上開郵局
    帳戶予本件實行詐欺犯罪者之行為被查獲，是被告僅構成幫
    助連續詐欺取財罪一罪；又被告有如事實欄所載之前科紀錄
    ，此有臺灣高等法院被告前案紀錄表一份附卷可稽，其於前
    案有期徒刑執行完畢後五年內，再犯本案有期徒刑以上之罪
    ，為累犯，應依修正前刑法第四十七條加重其刑。至被害人
    甲○○被詐欺部分，雖未經檢察官聲請簡易判決處刑，惟因
    上開部分事實係上述詐欺正犯憑藉被告提供銀行帳戶之助力
    ，所從事連續詐欺犯行中之部分行為，自仍屬本案聲請簡易
    判決處刑效力所及，且於本院上訴審理中經臺灣板橋地方法
    院檢察署檢察官移送併案審理，本院自應併予審理。
三、本件原審業經詳察，以被告罪證明確，予以論罪科刑，固非
    無見。惟查：被告交付上開郵局帳戶予詐欺集團成員，嗣該
    詐欺集團成員持以詐騙被害人甲○○匯款至被告所提供之上
    開郵局帳戶部分之犯行，原審未及併予審判，仍有未洽，檢
    察官上訴意旨以原審未就前開移送併辦部分併予審理，指摘
    原判決不當為有理由，是本件原判決既有可議，自應由本院
    合議庭予以撤銷改判。被告上訴意旨否認犯罪，並無理由。
    爰審酌被告犯罪之動機、目的、所生危害，被告提供前揭銀
    行帳戶存摺資料供不法份子使用，助長不法份子財產犯罪風
    氣，致被害人受騙而匯款或轉帳，及被告犯罪後矢口否認犯
    行之態度等一切情狀，量處如主文所示之刑，並依修正前刑
    法第四十一條第一項前段及修正前罰金罰鍰提高標準條例第
    二條規定，諭知易科罰金之折算標準，以示懲儆。
四、末被告經合法傳喚，無正當之理由不到庭，爰依刑事訴訟法
    第三百七十一條規定，不待其陳述，逕行判決，附此敘明。
據上論斷，應依刑事訴訟法第四百五十五條之一第一項、第三項
第二百九十九條第一項前段、第三百六十四條、第三百六十八條
、第三百六十九條第一項前段、第三百七十一條，刑法第二條第
一項前段、第三百三十九條第一項，修正前刑法第五十六條、修
正前第三十條第二項、修正前第四十七條、修正前第四十一條第
一項前段，罰金罰鍰提高標準條例第一條前段，已廢止罰金罰鍰
提高標準條例第二條，判決如主文。
本案經檢察官靳開聖到庭執行職務。
中    華    民    國    95    年    12    月    20    日
                  刑事第八庭審判長法  官  王屏夏
                                  法  官  彭全曄
                                  法  官  王偉光
上列正本證明與原本無異。
不得上訴。
                                  書記官  陳怡君
中    華    民    國    95    年    12    月    21    日
附錄本案論罪科刑法條全文：
中華民國刑法第三百三十九條
（普通詐欺罪）
意圖為自己或第三人不法之所有，以詐術使人將本人或第三人之
物交付者，處五年以下有期徒刑、拘役或科或併科一千元以下罰
金。
以前項方法得財產上不法之利益或使第三人得之者，亦同。
前二項之未遂犯罰之。


司法院資訊處製作；財團法人民間司法改革基金會備份。
